最高法院刑事判決　　　　　　九十六年度台上字第六四七一號
上　訴　人　甲○○
上列上訴人因違反槍砲彈藥刀械管制條例案件，不服台灣高等法
院台中分院中華民國九十五年五月二十三日第二審判決（九十五
年度上訴字第七八七號，起訴案號：台灣苗栗地方法院檢察署九
十四年度偵字第二０００、二四三一號），提起上訴，本院判決
如下：
    主  文
原判決撤銷，發回台灣高等法院台中分院。
    理  由
本件原判決認定上訴人甲○○有其事實欄所載之犯行，因而維持
第一審依想像競合犯（未經許可持有可發射子彈具殺傷力之改造
手槍罪與未經許可持有子彈罪）從一重論上訴人未經許可，持有
其他可發射子彈具有殺傷力之改造手槍罪，處有期徒刑壹年陸月
，併科罰金新台幣萬元，罰金如易服勞役，以新台幣玖佰元即
銀元佰元折算壹日，並為相關從刑之宣告之判決，駁回上訴人
在第二審之上訴；固非無見。
惟查：(一)、現行刑事訴訟法為保障被告之反對詰問權，排除具有
虛偽危險性之傳聞證據，以求實體真實之發見，明定被告以外之
人於審判外之言詞或書面陳述，除法律有規定者外，不得作為證
據。證人在司法警察官或司法警察調查中所為之陳述，未經被告
於審判期日踐行詰問之程序，性質上屬於傳聞證據，除有法定情
形外，不具有證據能力。是以被告以外之人於審判外之陳述，除
有同法第一百五十九條第二項及第一百五十九條之一至第一百五
十九條之五、第二百零六條等規定傳聞證據具有證據能力之例外
情形，或其他法律有特別規定者外，自不得採為論罪之依據。而
刑事訴訟法所規定傳聞法則之例外，其中就被告以外之人於偵查
中向檢察官所為之陳述，因檢察官代表國家偵查犯罪時，原則上
當能遵守法定程序，且被告以外之人如有具結能力，仍應依法具
結，以擔保其係據實陳述，故於第一百五十九條之一第二項明定
「除顯有不可信之情況者外」，得為證據；又被告以外之人於檢
察事務官、司法警察官或司法警察調查中所為之陳述，基於實體
發現真實之訴訟目的，如該被告以外之人於審判中，以證人身分
依法定程序，到場具結陳述，並接受被告之詰問，而其陳述與先
前在檢察事務官、司法警察官或司法警察調查中所為之陳述不符
時，依第一百五十九條之二規定，經比較結果，其先前之陳述，
相對「具有較可信之特別情況」，且為證明犯罪事實存否所「必
要」者，或於審判中有第一百五十九條之三所列死亡等原因而無
法或拒絕陳述之各款情形之一，經證明其調查中所為陳述絕對「
具有可信之特別情況」，且為證明犯罪事實之存否所「必要」者
，亦例外地賦與證據能力，是所謂「顯有不可信性」、「相對特
別可信性」與「絕對特別可信性」，係指陳述是否出於供述者之
真意、有無違法取供情事之信用性而言，故應就偵查或調查筆錄
製作之原因、過程及其功能等加以觀察其信用性，據以判斷該傳
聞證據是否有顯不可信或有特別可信之情況而例外具有證據能力
，並非對其陳述內容之證明力如何加以論斷，亦非被告以外之人
於警詢之陳述與其於偵查中向檢察官所為之陳述內容前後一致，
即謂被告以外之人於警詢之陳述得為證據，二者之層次及賦與證
據能力之要件有別。又如欲採被告以外之人於審判外之言詞，即
如警詢或檢察官偵查中之言詞為證據時，必須符合法律所規定之
例外情形，方得認其審判外之陳述有證據能力，並須於判決中具
體說明其符合傳聞證據例外可信之情況及心證理由，否則即有違
證據法則及判決不備理由之違誤。原判決理由載：「證人A1於警
詢、偵訊之證述，固屬被告以外之人於審判外之言詞，惟證人A1
於偵查中所為之證述，經查其陳述之情況，並無受到其他外力影
響之情形，且已依法具結，而證述之內容復前後一致，依前揭條
文規定，證人A1於警詢及偵查中之證述，自均得作為證據。」，
復謂：「證人李大猷就證述被告告知從桃園攜帶槍枝前來上開酒
店及看見被告把玩槍枝之重要事實，始終證述一致，並無不符，
有其警詢筆錄及原審審理筆錄在卷可稽，此為證明犯罪事實所必
要者，且無其他顯不可信之情況，依前揭法條規定，證人李大猷
於警詢中之證述自無不得作為證據之情形。」等語（見原判決第
二至三頁），非惟未分別具體說明證人A1、李大猷於警詢、偵訊
之證述如何符合法律所規定之例外情形，而得認其於警詢、偵訊
之陳述具有證據能力，且似認證人A1於警詢之陳述與其於偵查中
向檢察官所為之陳述內容前後一致，或證人李大猷就被告告知從
桃園攜帶槍枝前來上開酒店及看見被告把玩槍枝之重要事實證述
一致，並無不符，即認A1、李大猷於警詢之證述均得為證據，均
有違上開證據法則，並有判決不備理由之違誤。(二)、證人之供述
，可分體驗供述與意見供述。原則上，證人應就其親身經歷體驗
之過去客觀事實加以陳述，以避免個人偏見或錯誤臆測之危險。
惟證人或係依據其實際經驗體驗之事實為基礎所陳述之意見或推
測出之事實（如對時間、距離、同一性之意見或推測），以非單
純之個人意見，亦非單純之臆測，則例外賦予證據能力。因證人
常就其體驗事實與個人意見一併陳述，二者不易區分，甚至有密
不可分之關係，故刑事訴訟法第一百六十條修正為若以實際經驗
為基礎，所陳述之意見或推測出之事實，例外得為證據。然證人
此項個人意見或推測事實，仍不得超越合理之限度，倘經發見非
以實際經驗為依據，已逾越客觀合理之程度，仍無證據能力。而
證人以聞自被告在審判外之陳述作為內容之陳述，因被告無自證
己罪之義務，法院無從如證人命其具結而為誠實之陳述，亦無從
進行詰問，以確認該傳聞陳述之真偽，又該證人既未親自經歷其
所陳述之事實，復與實際經驗為依據之個人意見或推測之詞有別
，法院縱令於審判期日對其訊問，亦無從擔保其陳述內容之真實
性，應認純屬傳聞之詞，不具證據能力，不得以之作為認定犯罪
事實之依據。證人李大猷固於警詢陳稱其曾經看過梁峻綸及上訴
人把玩槍枝，但不知槍枝之來源或誰屬（見九十三年度他字第三
一０號偵查卷第十八頁背面、第十九頁），於一審審理中證稱：
約在酒店開幕一個月的時候，看見很多人在把玩那把槍，有店內
的少爺、甲○○、梁峻綸，其餘沒有印象；伊無法確定槍枝到底
是誰的（見一審卷第七二頁），就何人把玩槍枝部分，其在警詢
陳述與第一審審判中證述內容，並非一致，而其於警詢及第一審
審理中所證認為槍枝屬上訴人所有，係因曾經聽過上訴人說從桃
園有帶乙把槍枝回來苗栗，因而自己猜測扣案槍枝為上訴人所有
等語（見九十三年度他字第三一０號偵查卷第二一頁、第一審卷
第七二頁）；李大猷所述有關槍枝來源部分，係聞自上訴人在審
判外之陳述，應認純屬傳聞之詞，不具證據能力。原判決認「證
人李大猷就被告告知從桃園攜帶槍枝前來上開酒店及看見被告把
玩槍枝所為之證言，係本其親身體驗、親眼所見、親耳所聞之事
實而為供述，非屬傳聞證據，自有證據能力」，並資為本件斷罪
之依據，亦有可議。(三)、測謊鑑定，形式上須符合測謊基本要件
，且必實質上符合待證事實需求，始生測謊實體價值之判斷而定
得否賦予證明力。故測謊程序形式要件之檢驗，包含：須受測人
同意配合、依賴施測人員之技術與經驗、測謊儀器須良好且運作
正常、受測人身心及意識狀態須正常等項。苟測謊程序形式上之
要件有所欠缺，即足以動搖測謊整體結構而影響測謊結果之實質
。又刑事訴訟法第二百零六條第一項規定: 鑑定之經過及其結果
，應命鑑定人以言詞或書面報告；法院或檢察官囑託相當之機關
鑑定，準用第二百零六條第一項之規定，同法第二百零八條亦有
明文規定。是鑑定報告書之內容應包括鑑定經過及其結果，法院
囑託鑑定機關為測謊檢查時，受囑託之鑑定機關不應僅將鑑定報
告結果函覆，並應將鑑定結果一併載明於測謊之鑑定報告書中，
若鑑定報告書僅簡略記載檢查結果而未載明檢查經過，既與法定
記載要件不符，法院自應命囑託機關補正，必要時並得通知實施
鑑定之人以言詞報告或說明，否則，此種欠缺法定要件之鑑定報
告不具備證據資格，自無證據能力可言。原判決雖以本件內政部
警政署刑事警察局九十四年五月十三日刑鑑字第０九四００七五
六九六號測謊鑑定係在上訴人同意下所為；實施測謊鑑定之鑑定
人為內政部警政署刑事警察局測謊組組員林故廷，乃該局負責實
施測謊之專業人員，是本件鑑定人具有專業訓練與相當之經驗，
尚無疑問；又本件測試環境良好，無不當外力干擾，查無證據證
明測謊儀器受損或不良，且受測人即上訴人為身心及意識正常之
人，目前身體狀況良好，有該局測謊鑑定資料表、測謊儀器測試
具結書各一紙可參；惟該鑑定書及所附之鑑定資料表內容，僅為
鑑定之結果，並未載明鑑定之經過，與法定記載要件不符，上訴
人之辯護人於原審亦具狀主張：該測謊鑑定結果無證據能力（見
原審卷第二七頁），原判決未進一步就該鑑定書是否符合法定記
載要件予以究明，理由內復未置一詞，即遽採該測謊鑑驗結果通
知書為判決之依據，亦嫌速斷而難昭折服。以上或為上訴意旨所
指摘，或為本院得依職權調查之事項，應認原判決有撤銷發回之
原因。
據上論結，應依刑事訴訟法第三百九十七條、第四百零一條，判
決如主文。
中　　華　　民　　國　九十六　年   十一   月  二十二  日
                      最高法院刑事第十二庭
                          審判長法官  洪　文　章
                                法官  王　居　財
                                法官  郭　毓　洲
                                法官  黃　梅　月
                                法官  邱　同　印
      本件正本證明與原本無異
                                      書  記  官
中　　華　　民　　國　九十六　年   十一   月　二十七　日
                                                 H
